【裁判字號】    98,交聲,1086
【裁判日期】    980331
【裁判案由】    聲明異議
【裁判全文】
臺灣臺中地方法院刑事裁定            98年度交聲字第1086號
原處分機關  交通部公路總局臺中區監理所豐原監理站
異  議  人
即受處分人  甲○○
上列異議人因違反道路交通管理處罰條例案件，對於交通部公路
總局臺中區監理所豐原監理站民國98年3月20日所為之處分（豐
監稽違字第裁63-U00000000號裁決書），聲明異議，本院裁定如
下：
    主    文
原處分撤銷。
甲○○不罰。
    理    由
一、原處分意旨略以：聲明異議人即受處分人甲○○（下稱受處
    分人）於民國97年2月12日14時50分許，飲酒後駕駛車牌號
    碼338-KD號營業貨櫃曳引車，行經臺中縣清水鎮臺中港中橫
    13路口查驗站處時，因「酒後駕車，經酒精測定器測為濃度
    0.72MG/L」之違規，經內政部警政署臺中港務警察局警員以
    違反道路交通管理處罰條例第35條第1項第1款規定，當場舉
    發，嗣原處分機關於98年3月20日以豐監稽違字第裁63-U000
    00000號裁決書，依法務部法律字第0950700393號函之函示
    ，按道路交通管理處罰條例第35條第1項第1款之規定，裁處
    受處分人罰鍰新臺幣（下同）52,500元等語（按其駕駛執照
    已另案於97年11月11日辦理吊銷，1年內禁考；道安講習部
    分已於97年4月11日實施完畢），原處分機關依法所為之裁
    處，並無違誤等語。
二、受處分人異議意旨略以：受處分人因酒駕已受緩起訴處分並
    向國庫支付70,000元，且期滿未經撤銷，依據行政罰法第26
    條一罪不兩罰之規定，爰請撤銷罰鍰52,500元，而聲明異議
    等情。
三、按汽車駕駛人，駕駛汽車經測試檢定酒精濃度超過規定標準
    者，處15,000元以上60,000元以下罰鍰，並當場移置保管其
    車輛及吊扣其駕駛執照1年；又汽車駕駛人飲用酒類或其他
    類似物後其吐氣所含酒精濃度超過每公升0.25毫克或血液中
    酒精濃度超過百分之0.05以上者，不得駕車。道路交通管理
    處罰條例第35條第1項第1款、道路交通安全規則第114條第2
    款分別定有明文。查本件受處分人甲○○駕駛338-KD號營業
    貨櫃曳引車，於97年2月12日14時50分許，在臺中縣清水鎮
    臺中港中橫13路口查驗站時，因「酒後駕車，經酒精測定器
    測為濃度0.72MG/L」之違規，經內政部警政署臺中港務警察
    局警員以中港警行字第U00000000號舉發違反道路交通事件
    通知單舉發違規等情，固為受處分人所不爭執，並有內政部
    警政署臺中港務警察局舉發違反道路交通管理事件通知單移
    送聯影本附卷可稽，惟受處分人因此一酒後駕車行為，同時
    觸犯刑法第185條之3之不能安全駕駛動力交通工具罪，已另
    經臺灣臺中地方法院檢察署檢察官於97年2月13日，以97年
    度速偵字第764號為緩起訴處分在案，受處分人並於97年4月
    11日向國庫支付緩起訴處分金70,000元，該緩起訴處分亦於
    98年3月10日屆滿等情，玆有上揭緩起訴處分書、臺灣臺中
    地方法院檢察署檢察官執行緩起訴處分命令通知書、臺灣臺
    中地方法院檢察署自行收納款項統一收據各1份在卷足憑，
    是以，受處分人因飲用酒類其呼氣所含酒精濃度超過法定標
    準而駕駛車輛之違規事實，堪稱明確，原處分機關依上揭規
    定裁罰受處分人，原無違誤。
四、惟按95年2月5日正式施行之行政罰法第26條規定：「一行為
    同時觸犯刑事法律及違反行政法上義務規定者，依刑事法律
    處罰之。但其行為應處以其他種類行政罰或得沒入之物而未
    經法院宣告沒收者，亦得裁處之。前項行為如經不起訴處分
    或為無罪、免訴、不受理、不付審理之裁判確定者，得依違
    反行政法上義務規定裁處之。」，其目的在於避免行為人承
    受過度且重複之處罰，即一行為如果發生刑罰法律與行政秩
    序罰競合適用之關係時，基於一事不二罰之法理，經由立法
    程序確立以刑罰優先為原則，此觀諸該條立法理由明確揭示
    ：「一行為同時觸犯刑事法律及違反行政法上義務規定時，
    由於刑罰與行政罰同屬對不法行為之制裁，而刑罰之懲罰作
    用較強，故依刑事法律處罰，即足資警惕時，實無為一事二
    罰再處行政罰之必要。且刑事法律處罰，由法院依法定程序
    為之，較符合正當法律程序，應予優先適用。但罰鍰以外之
    沒入或其他種類行政罰，因兼具維護公共秩序之作用，為達
    行政目的，行政機關仍得『併與裁處』」。故前揭行政罰法
    中關於刑事法律處罰優先且不再處以行政秩序罰之目的，在
    處罰目的與處罰方式相同時，若依刑事法律處罰，行為人已
    接受刑罰而足資警惕，並已發生懲罰之作用，無再使行為人
    陷於雙重處罰之不利益，實無為一事二罰再處行政罰之必要
    ，則關於刑事法律處罰之範圍自應採取實質認定，凡刑事實
    體法或程序法中所規定客觀上剝奪行為人生命、自由、財產
    權利，主觀上亦因制裁之嚴厲性、痛苦性，其強度足以造成
    心理強制而間接達成矯正教化目的之處遇手段，皆應納入其
    中，而不以形式上符合刑法第32條至第34條所定主刑及從刑
    種類者為限，始與前揭法律規範之意旨相符。又刑事訴訟法
    第253條之1所指之緩起訴處分，其內容、要件與刑事訴訟法
    第252條規定之不起訴處分迥異，緩起訴處分為介於起訴與
    微罪職權不起訴間之緩衝設計，倘檢察官為緩起訴處分時，
    依刑事訴訟法第253條之2規定，得命被告於一定期間內履行
    「向公庫支付一定之金額」，此一命被告為金錢給付的部分
    ，應得被告之同意。命被告為金錢給付部分，並得為民事強
    制執行名義。檢察官課被告以上之負擔，由於此負擔雖非「
    刑罰」，但性質上可謂實質的制裁，且實質上已造成行為人
    財產、自由、尊嚴等權利之不利影響，性質上可謂實質之制
    裁。則受處分人上開違反刑事法律禁止規範之犯罪事實既已
    明確，僅因檢察官採取緩起訴處分之替代性刑事處遇手段，
    未將該案逕行起訴或聲請簡易判決處刑，致其後適用之刑事
    訴訟程序有所區別，然就受處分人負有支付一定金額予檢察
    官指定機構之義務觀察，其如未在上開指定期間內確實履行
    義務，依刑事訴訟法第253條之3第1項第3款之規定，受處分
    人將遭受撤銷緩起訴處分之不利益；反之，倘其確實遵守並
    履行各項緩起訴條件，除非合於刑事訴訟法第260條所定情
    形之一，否則受處分人即無再就同一案件遭受刑事訴追之虞
    。從而，受處分人已因上開緩起訴處分而剝奪其財產權，主
    觀上前揭金錢給付義務亦具有強制性、懲罰性，雖不若易科
    罰金係以支付金錢作為自由刑之替代，惟經由緩起訴處分條
    件之履行使其免於遭檢察官發動起訴程序，仍具有替代刑罰
    之效果，廣義而言，應屬前揭所稱之「實質刑事法律處罰」
    ，而有行政罰法第26條第1項「一事不二罰」規定之適用（
    臺灣高等法院臺中分院95年度交抗字第477號裁定同此結論
    ，可資參照）。至原處分機關移送書所爰引之法務部法律字
    第0950700393號函雖謂：「．．．緩起訴者乃附帶條件的不
    起訴處分，亦即是不起訴的一種」、「．．．又上開規定（
    行政罰法第26條第2項）所稱『不起訴處分』，包括『緩起
    訴處分』．．．」等語，惟該項乃例外得裁處行政秩序罰之
    補充規定，參諸該條文係將「不起訴處分」、「無罪」、「
    免訴」、「不受理」、「不付審理」等不能證明刑事被告犯
    罪或未曾使其實際接受刑罰之情形逐一臚列，顯然與該條第
    1項所指發生處罰競合之前提要件尚有未合，故有第2項仍依
    違反行政法上義務規定裁處之必要。本件緩起訴處分既非不
    能證明行為人之犯罪事實，且有支付一定金額之實質處罰，
    自與上開行政罰法第26條第2項列舉之不起訴處分等情形迥
    然有別，仍無從遽為比擬而為相同之處置。如若不然，則刑
    事被告如經法院循審判程序判處罰金或得以易科罰金之拘役
    或有期徒刑，均得以援用行政法罰第26條第1項之規定，免
    於處以行政秩序罰之雙重不利益；至於藉由緩起訴處分而節
    省司法資源者，在基於實質懲罰目的而其財產權遭受剝奪之
    餘，卻仍需繳納一定金額之行政罰鍰，其結果勢必降低刑事
    被告接受緩起訴處分之意願，而反噬緩起訴處分替代繁複刑
    事審判程序之制度性機能。準此以言，行政罰法第26條第2
    項既未將緩起訴處分列舉其中，本於「例外規定從嚴解釋」
    之法理及前揭說明，自不能將條文中「不起訴處分」之範圍
    ，擴及於性質顯不相同之「緩起訴處分」；且觀諸刑事訴訟
    法第253條之1第1項係於91年2月8日增訂，而行政罰法係於
    94年2月5日公布施行，制定在後之行政罰法第26條第2項，
    僅臚列「不起訴處分或無罪、免訴、不受理、不付審理之裁
    判確定者」，並未將「緩起訴處分」納入，應係立法者有意
    排除，而非法律疏漏，附此敘明。而道路交通管理處罰條例
    第35條所規定之裁處，含有罰鍰與吊扣駕照之處分，二者分
    屬行政罰法中之裁罰，有對於過去違反義務行為處罰之「秩
    序罰」（指罰鍰），以及對於預防將來再犯危險之「管制罰
    」（指吊扣駕照）；前者對於過去義務違反而為秩序罰之目
    的，與刑事制裁酒醉駕車所欲達到保護交通安全之目的相同
    ，二者既為相同之目的，則處以較重之刑事制裁為已足，自
    無重複處罰行政罰之必要。
五、綜上所述，本件受處分人既因同一酒後駕車行為，另經臺灣
    臺中地方法院檢察署檢察官為緩起訴處分確定，受處分人並
    於97年4月11日向國庫支付緩起訴處分金70,000元，對於性
    質相同之金錢裁罰，已依懲罰作用較強之刑事法律制裁後，
    即無再依行政法為相同處罰之理。原處分機關就受處分人同
    一酒後駕車行為，再對受處分人裁處罰鍰52,500元，即有違
    行政罰法第26條第1項一事不二罰之規定，受處分人異議為
    有理由，自應由本院將原處分撤銷，另為不罰之諭知，以資
    適法。
六、據上論斷，應依道路交通管理處罰條例第87條第2項，道路
    交通案件處理辦法第19條、第20條，裁定如主文。
中    華    民    國    98    年    3     月    31    日
                  交通法庭    法  官 唐光義
以上正本證明與原本無異。
如不服本裁定，應於收受送達後5日內向本院提出抗告狀。（應
附繕本）
                              書記官 黃聖心
中    華    民    國    98    年     3    月    31    日


司法院資訊處製作；財團法人民間司法改革基金會備份。
